【裁判字號】    88,重上,114
【裁判日期】    890104
【裁判案由】    交還土地
【裁判全文】
臺灣高等法院臺中分院民事判決  八十八年度重上字第一一四號
    上  訴  人    乙○○○
                  甲○○○
    右二人共同
    訴訟代理人    黃文皇律師    住台中市○○街三十二之五號
    被  上訴人    教育部        設台北市○○○路五號
    法定代理人    丙○○        住台北市○○○路五號
    訴訟代理人    林靜雄律師    住台中市○○街二九五號三Ｂ
右當事人間交還土地事件，上訴人對於中華民國八十八年八月十八日臺灣臺中地方法
院八十七年重訴字第三八號第一審判決提起上訴，本院判決如左：
      主      文
上訴駁回。
第二審訴訟費用由上訴人負擔。
      事      實
甲、上訴人方面：
  壹、聲明：求為判決：
    一、原判決及准被上訴人供擔保得假執行部分均廢棄。
    二、右廢棄部分，被上訴人在第一審之訴及其假執行之聲請均駁回。
    三、如受不利之判決時，願供擔保免為宣告假執行。
  貳、陳述：除引用原判決書之記載外，補稱：
    一、按當事人之主張有利於己之事實者，就其事實有舉證之責任，民事訴訟法第
        二百七十七條定有明文，本件被上訴人主張兩造間就系爭土地有使用借貸關
        係，就該事實自有舉證責任。
    二、次按當事人互相表示意思一致者，無論其為明示或默示，契約即為成立；民
        法一百五十三條定有明文，另契約應以當事人立約當時之真意為準，而真意
        何在，又應以過去事實及其他一切證據資料為斷定之標準，不能拘泥文字致
        失真意（最高法院十九年上字九八五號參照）。經查被上訴人於民國（下同
        ）六十二年間為解決未配住員工宿舍之職員住的問題，收回台中市○○○段
        三八號之學產土地，而擬出租系爭土地予中籤之職員，此觀之被上訴人當年
        第十二次、十七次、十九次等會議資料及承諾書自明，被上訴人係以出租之
        意思同意上訴人等人使用系爭土地，而上訴人等人亦係以承租之意思使用系
        爭土地。
    三、縱鈞院仍認為本案係屬使用借貸，惟本件使用借貸契約既係被上訴人本於幫
        助未配住職員宿舍之員工協建房屋之目的而成立，未定期限，且上訴人等人
        之房屋，建物構造完整尚能居住，雖地處低窪時遇淹水，然仍得改善，且系
        爭土地上之房屋亦由上訴人等人自行興建，自應僅以該建物完全不能使用時
        ，始需返還基地，與上訴人等人是否為被上訴人之員工無涉，此與行政機關
        對其職員配住職員宿舍，而需於離職時返還宿舍之情形尚有不同，況本案上
        訴人乙○○○尚屬被上訴人之員工，是被上訴人所辯並不足採。
    四、行使權利，履行義務應依誠實及信用方法，民法第一百四十八條第二項定有
        明文。本件被上訴人同意上訴人等使用系爭土地，上訴人等因之耗費鉅額資
        金興建房屋，被上訴人今竟欲將上訴人等所建之房屋拆除，而無任何補償，
        致上訴人等損失甚鉅，顯有違誠信原則，所請求自不應准許。
    五、綜上所述，被上訴人根本未與上訴人等人成立使用借貸契約，且上訴人並非
        無權占有，是被上訴人基於使用借貸返還請求權，請求上訴人等人拆屋還地
        ，即無理由。
  參、證據：引用原審立證方法。
乙、被上訴人方面：
  壹、聲明：求為判決駁回上訴。
  貳、陳述：除引用原判決書之記載外，補稱：
    一、系爭土地如原判決主文所示Ｄ、Ｆ部分，分別借予上訴人等使用建築房屋之
        事實，有台灣省政府教育廳六十二年十二月一日教總第九一０五號函：「先
        予同意使用」，上訴人等八十六年一月三十函自認：「同意我們使用土地」
        、「請讓售給現住人或辦理承租」及上訴人等六十二年十月二十二日簽呈：
        「請分別出具同意使用」，足資證明。
    二、本件租賃契約之成立以（１）上訴人提出承諾書（２）辦理書面租賃契約手
        續（３）約定租金金額（４）不違政府規定及命令為前提要件。上訴人等尚
        未提出承諾書，未辦理租賃手續，亦未就租賃契約之重要要件之租金為約定
        ，且本件公地分配所屬職員以私人名義建築房屋使用，違反政府規定，租賃
        關係無從成立。
    三、按民法第四百七十條第一項規定：「使用借貸未定期限者應依借貸之目的使
        用完畢時返還之」，借地建屋其使用目的完畢非僅指房屋毀損而已，如房屋
        因不堪或不適於居住，或借用人不居住而遷離時，亦為使用目的已完畢。上
        訴人等借用土地之目的為建築房屋居住，至今已二十六年之久，系爭房屋正
        如台中市政府八十一府地劃字第一三九一八號公函所述：「因重劃後建物基
        地低於道路一公尺餘，造成排水困難而必須拆除」，已不適於居住，致上訴
        人等久未使用，上訴人乙○○○已不居住而遷往霧峰鄉○○村○○○街十四
        號，上訴人甲○○○遷往台中市○○街十號七樓，任令房屋荒蕪，足證上訴
        人等使用借貸之目的已完畢，自應將土地交還被上訴人。本件建屋係作為職
        員宿舍，以上訴人等在教育廳任職為要件，上訴人甲○○○已於六十三年一
        月離開教育廳，使用目的亦已完畢，亦應交還土地。
    四、依最高法院五十八年度台上字第七八八號判例：「民法第四百七十二條第一
        款所謂自己需用借用物，祇須貸與人自己需用借用物之原因事實為已足，其
        是否因正當事由而有收回之必要，不必深究」。系爭土地借貸予上訴人等建
        築房屋後，台中市政府於八十一年十一月十日實施台中市第七期重劃，將耕
        地變更建地，並將教育廳所有附近之土地連同系爭土地合併重劃成總面積達
        二千六百九十一坪之四方形土地，被上訴人為整體規劃，已委託逢甲大學規
        劃，極待收回上訴人等之系爭土地，被上訴人已有自己需用借用物之事實，
        自得終止契約。被上訴人以起訴狀繕本送達為終止契約之意思表示，請求上
        訴人交還土地，於法並無不合。
  參、證據：除引用原審立證方法外，補提相片八張為證。
      理      由
壹、兩造爭執要旨：
  一、被上訴人起訴主張：系爭土地為台灣省所有之學產土地，管理人為台灣省教育
      廳，於六十二年間，管理人為提供需要房屋之員工建築房屋，以限於被上訴人
      之員工及該員工無房屋可居住者為條件，出借土地供上訴人建築房屋。嗣於八
      十一年十一月十日台中市政府實施第七期重劃，將原耕地變更為建地，系爭土
      地與附近之土地重劃成總面積達二千六百九十一坪之四方形土地，並重編地號
      為八十九號。重劃後上訴人等人之基地低於道路一公尺餘，造成排水困難無法
      居住而搬離。上訴人甲○○○亦已離職，上訴人現既已分別離職或因重劃後建
      物低於道路排水困難而搬離，借貸目的已完畢。且重劃後之八十九號土地，被
      上訴人業已委託逢甲大學就整體規劃進行研究，貸與人因不可預知之情事而須
      使用借用物，自可終止契約，請求借用人返還借用物，爰依借用物返還請求權
      及所有物返還請求權請求上訴人拆屋還地。
  二、上訴人則抗辯：當初規劃系爭土地協建房屋之資料中一再以「出租手續」或「
      放租」等語表明出租之意思，而針對該計劃所召開之內部第十二至第十九次協
      調會會議記錄亦一再的表示出租之意，惟至七十一年上訴人請求被上訴人辦理
      承租時，上訴人則以不租不售之語加以拒絕，上訴人承租該地係依省政府六十
      一年六月十日府教特字六三二二九號及六十一年府特字第八二三五九號院令辦
      理，一切合法，況該地重劃後所受領之補償金亦已退還台中市政府，二造間既
      存在合法之租賃契約，上訴人占有系爭土地自有合法之權源，而非無權占有；
      縱認係使用借貸，既未定期限，上訴人自行興建之房屋構造完整，尚能居住，
      地處低窪時遇淹水，仍得改善，上訴人乙○○○復尚屬被上訴人之員工，被上
      訴人自不得請求拆屋還地。且被上訴人今竟欲將上訴人等所建之房屋拆除，而
      無任何補償，致上訴人等損失甚鉅，顯有違誠信原則，所請求自不應准許。
貳、得心證之理由：
    被上訴人主張系爭土地原為台灣省所有之學產土地，管理人為台灣省教育廳，台
    灣省精省後，台灣省教育廳併予教育部，系爭土地因而改由被上訴人管理，該土
    地如原判決附圖Ｄ、Ｆ部分，經台灣省教育廳自六十二年間起，分別提供予上訴
    人乙○○○、甲○○○建築系爭房屋使用，上訴人甲○○○已退休，上訴人二人
    現均未居住於系爭房屋，業據提出土地登記簿謄本、相片等為證，且為上訴人所
    不爭執，自堪信為真實。本件所應探討者為：上訴人究係基於租賃或使用借貸之
    法律關係，使用前述土地？被上訴人得否收回該土地？經查：
  一、按稱租賃者，謂當事人約定，一方以物租與他方使用、收益，他方支付租金之
      契約；稱使用借貸者，謂事人約定，一方以物，無償貸與他方使用，他方於使
      用後，返還其物之契約；民法第四百二十一條第一項、四百六十四條，分別定
      有明文。前者為雙務、有償、諾成契約，後者為片務、無償、要物契約；租賃
      契約之成立，須契約當事人對於租賃標的物及租金之約定，已意思合致。
  二、經查台灣省政府教育廳六十二年十二月一日教總字第九一○五號函載明：「本
      廳收回台中市○○○段三八─一三地號土地，○．○一八八公頃經分配台中市
      依規定建築職員宿舍，有關土地承租手續，請依承諾書辦理外，先予同意使用
      」（原審卷三一頁）；上訴人及原審其餘被告所提出之空白承諾書，亦記載：
      「二、本案土地現列為禁建區，在無法建築房屋時，願負保管之責，俟開禁後
      ，即依規定興建房屋辦理申請變更地目為建地，并辦理承租手續，及補繳自經
      承諾日（    ）起之土地租金：：：。四、有關租用本案土地、建築房屋等事
      項，願遵照政府有關規定辦理」（原審卷第一一一頁、二一四頁）；台灣省教
      育廳協建職員宿舍第十七次會議：「惟因：：：有關租約定金，租金給付，俟
      各貸款同仁變更地目，申請建築時依照規定辦理訂約及繳納，已建築完成五戶
      （含上訴人二戶）俟其變更地目後辦理出租。」，第十九次會議：「擬專案報
      省政府准予將本案土地由本廳未配住宿舍者逕依規定辦理承租手續後：：」，
      顯見台灣省政府教育廳與上訴人間，就系爭土地，係以將來依政府規定辦理承
      租手續、約定租金之意思合致，而將該土地交予上訴人使用；雙方既係以將來
      訂立租賃契約之意思表示一致，自屬成立租賃預約（參閱史尚寬先生所著債法
      總論第一二頁、債法各論第一五五頁）。上訴人僅得依債權契約之一般原則，
      請求對造訂立本約，不得逕依租賃契約而為請求。故台灣省政府教育廳之公函
      或會議紀錄雖使用「租用人」等文字，亦難認已成立租賃關係。
  三、台灣省政府教育廳與上訴人間雖成立租賃預約，惟系爭土地係省有學產，為政
      府機關所管之公地，配用土地協建宿舍，違反行政院台（五十五）內字第八一
      四五號令及省有財產管理規則之規定，亦經上訴人於原審具狀自陳無誤（原審
      卷第三九、四三、四四頁）。又上訴人於七十一年六月十四日陳請放租或讓售
      系爭土地，亦經台灣省政府教育廳以七十一教總字第六０七七號書函，表明因
      違反省有財產管理規則之規定，不得出租或出售（原審卷第一一八頁），顯見
      系爭土地依法令之規定，確不得出租予上訴人使用，故前述租賃預約依民法第
      七十一條之規定，即屬無效。惟無效之法律行為若具備他法律行為之要件，並
      因其情形，可認當事人若知其無效，即欲為他法律行為者，其他法律行為，仍
      為有效。系爭土地如原判決附圖Ｄ、Ｆ部分，既經交付上訴人等建築房屋使用
      ，且上訴人未曾交付租金，自應認具備使用借貸之要件，故前述租賃預約雖屬
      無效，惟具備使用借貸要件，復可認係上訴人若知租賃預約無效，即欲為之法
      律行為，該無效之租賃預約即應轉換為使用借貸之法律關係。
  四、按貸與人因不可預知之情事自己需用借用物者，得終止契約，為民法第四百七
      十二條第一款所明定。本條之適用，不問使用借貸是否定有期限，均包括在內
      。所謂不可預知之情事，指在訂立使用借貸契約以後所發生之情事，而非訂立
      契約時所能預見者而言。而所謂自己需用借用物，衹須貸與人有自己需用借用
      物之原因事實為已足，其是否因正當事由而有收回之必要，不必深究；最高法
      院著有五十八年度台上字第七八八號見判例可參。台中市政府於八十一年十一
      月十日實施台中市第七期重劃，將系爭土地與附近之土地合併重劃成總面積八
      八九八點三四平方公尺之長方形土地，並重編地號為台中市○○區○○段八十
      九地號，此有土地登記簿謄本及複丈成果圖附於原審卷第九頁、二一九頁可憑
      ；被上訴人為整體規劃，專案委託逢甲大學研究規劃，此有合約書可證，足可
      相信被上訴人於重劃後確有使用系爭土地之必要。原審法官於八十七年十月三
      十一日勘驗現場時，上訴人乙○○○復表示：「所建建物目前因淹水而不堪居
      住」，甲○○○供陳：「目前前未住現址，建物自八十年間開始淹水」（原審
      卷第一九五頁）。上訴人於本院雖稱建物構造完整尚能居住，地處低窪時遇淹
      水，然仍得改善，使用目的未完畢，即不足採。上訴人既因系爭建物位處低窪
      ，淹水不堪居住，遷居他處，使用之目的完畢，且被上訴人因不可預知之情事
      ，自已需用系爭土地；從而，被上訴人依法終止契約，自屬有據。
  五、系爭土地原為訴外人耕作，收回交予上訴人使用前，對於原耕作人之轉業費、
      地上青苗費等補償費用，雖由上訴人乙○○○、甲○○○負擔八千六百八十一
      元、七千零一十一元（原審卷第九一頁背面、九三頁、一０四頁背面、一０六
      頁），惟依上訴人所提出之前述空白承諾書內容：「二、：：：補繳自經承諾
      日起之土地租金。三、收回土地之補償費，本人應負擔：：：元，即自承諾日
      起，向福利會繳納」，可見上訴人使用土地之對價應為尚未約定之租金，而非
      所負擔該補償費，故上訴人自不得以負擔補償費主張租賃契約成立。另上訴人
      興建房屋無償占用系爭土地二十餘年，其就系爭房屋，原已領得台中市政府所
      核發之重劃區內建物拆遷補償費，嗣後自行退還，此有上訴人所提出之台中市
      政府公函可據（原審卷第七八、七九頁），自難以被上訴人未給付建物拆除費
      用，而認被上訴人行使權利有違誠信原則。本件事實已臻明確，二造其餘攻擊
      防禦方法，與本件實質之認定均無礙，不一一論述，併此敘明。
  六、綜前所述，上訴人既係依使用借貸之法律關係使用系爭土地，經被上訴人依法
      終止契約，上訴人繼續占用該土地，即無合法權源，被上訴人現既為系爭土地
      之管理人，其依民法第四百七十條、第七百六十七條規定，請求拆屋還地，自
      有理由，原審為被上訴人勝訴之判決，應屬正當，上訴人仍執陳詞上訴，尚無
      理理由，應予駁回。
參、據上論結：本件上訴為無理由，依民事訴訟法第四百四十九條第一項、第七十八
    條、第八十五條第一項，判決如主文。
中      華      民      國    八十九    年      一      月      四      日
~B1民事第三庭審判長法  官  陳照德
~B2                法  官  黃淑玲
~B3                法  官  宋富美
右為正本係照原本作成。
如對本判決上訴，須於判決送達後二十日內向本院提出上訴狀，未表明上訴理由者，
應於上訴後二十日內向本院提出上訴理由書（須按他造人數附具繕本），並繳納送達
用雙掛號郵票拾份（每份拾肆元）。
~B                書記官  詹錫朋
中      華      民      國    八十九    年      一      月      四      日
                                                                        Ｃ


司法院資訊處製作；財團法人民間司法改革基金會備份。
